【裁判字號】    97,訴,645
【裁判日期】    971027
【裁判案由】    土地增值稅
【裁判全文】
高雄高等行政法院裁定
                                       97年度訴字第645號
原      告  甲○○
被      告  屏東縣政府稅務局
代  表  人  乙○○  局長
訴訟代理人  丁○○
            丙○○
上列當事人間土地增值稅事件，原告不服屏東縣政府中華民國97
年7月10日97年屏府訴字第18號訴願決定，提起行政訴訟，本院
裁定如下︰
    主  文
原告之訴駁回。
訴訟費用由原告負擔。
    理  由
一、按「訴願之提起，應自行政處分達到或公告期滿之次日起30
    日內為之。」「訴願事件有左列各款情形之一者，應為不受
    理之決定：...... 2、提起訴願逾法定期間或未於第57條但
    書所定期間內補送訴願書者。」分別為訴願法第14條第1項
    及第77條第2款所明定。故逾提起訴願法定期間提起之訴願
    ，即非合法。又「人民因中央或地方機關對其依法申請之案
    件，予以駁回，認為其權利或法律上利益受違法損害者，經
    依訴願程序後，得向高等行政法院提起請求該機關應為行政
    處分或應為特定內容之行政處分之訴訟。」行政訴訟法第5
    條第2項定有明文。可知，依行政訴訟法第5條第2項規定向
    高等行政法院提起課予義務之訴，須經「合法訴願」之前置
    程序，否則提起之課予義務訴訟，其起訴即屬不備其他要件
    ，高等行政法院應以裁定駁回之。
二、緣訴外人譚有明所有坐落屏東縣南州鄉○○段395、396及45
    2地號土地（下稱系爭土地）（重測前分別為：溪州段184之
    27、184、184之2地號），於民國94年2月16日經臺灣屏東地
    方法院執行拍賣，由訴外人蕭耀武、李信興、李俊男拍定取
    得，被告所屬東港分處按拍定價額計算漲價總數額，課徵土
    地增值稅計新臺幣（下同）122萬8,132元，函請執行法院代
    為扣繳在案，並通知原所有權人及拍定人如有合於土地增值
    稅優惠要件者應於30日期限內提出申請。嗣原告以狀載日期
    97年1月14日之申請書，本於譚有明之債權人身分，檢附相
    關證明文件，向被告所屬東港分處申請改按89年1月28日土
    地稅法修正施行日當期系爭土地之公告土地現值為原地價，
    計算漲價總數額，課徵土地增值稅，並退還溢繳稅額予執行
    法院重新分配。經被告所屬東港分處以97年1月17日屏稅東
    分壹字第0970501026號函（下稱原處分）否准所請。原告不
    服，提起訴願，遭不受理決定，遂提起本件行政訴訟，聲明
    求為判決訴願決定及原處分均撤銷，被告應依本判決意見就
    訴外人譚有明所有系爭土地作成依土地稅法第39條之2第4項
    規定課徵土地增值稅之行政處分。並自拍定人代為繳納稅款
    之日起算，至填發收入退還書或國庫支票日止，按更正稅額
    ，依代為繳納稅款之日郵政儲金匯業局之一年期定期存款利
    率按日加計利息，一併退還法院等語。
三、經查：
（一）按「行政程序之代理人受送達之權限未受限制者，送達應
      向該代理人為之。但行政機關認為必要時，得送達於當事
      人本人。」「訴願人不在受理訴願機關所在地住居者，計
      算法定期間，應扣除其在途期間。但有訴願代理人住居受
      理訴願機關所在地，得為期間內應為之訴願行為者，不在
      此限。」行政程序法第71條及訴願法第16條第1項分別定
      有明文。可知，於行政程序若有委任代理人，並該代理人
      受送達之權限未受限制者，該行政程序相關文書之送達，
      應向該代理人為之，除行政機關認有必要時，始再另對當
      事人為送達。又所謂訴願在途期間，係指訴願人自其住居
      處所至受理訴願機關所在地途程所需之期間，而依上述訴
      願法第16條第1項規定，提起訴願應否扣除在途期間，除
      訴願人因有委任住居受理訴願機關所在地之訴願代理人，
      不扣除在途期間外，應視訴願人是否住居受理訴願機關所
      在地判定之。
（二）查：（1）本件原告以狀載日期97年1月14日申請書，向被
      告所屬東港分處為本件申請時，係出具委託書委託訴外人
      劉永權為代理人為之，其申請書及委任書關於其本人及代
      理人之地址均載為「臺中市○○區○○路2段128號16樓B3
      」，並代理人劉永權之受送達權限未受限制，而被告所屬
      東港分處亦以臺中市○○區○○路2段128號16樓B3作為送
      達地址，分別對原告及其代理人送達原處分，並均已於97
      年1月21日送達等情，有劉永權代理原告提出於被告所屬
      東港分處之申請書、委託書、原處分及送達證書2紙附原
      處分卷可按。本件原處分既已於97年1月21日送達於原告
      所委託受送達權限未受限制之代理人，則依上述行政程序
      法第71條規定，原處分自已於該日即對原告生合法送達之
      效力。（2）又本件原處分有為提起訴願期間之教示，而
      原告係於97年2月25日向被告提出訴願書，且提出委任書
      ，委任書上除記載委任訴外人劉永權為訴願代理人之意旨
      外，並於委任人甲○○下載明其住址為「屏東縣南州鄉○
      ○村○○鄰○○路126號」，而此址乃原告戶籍所在地等情
      ，亦有原處分、訴願書及委任書在原處分卷、原告全戶戶
      籍資料查詢結果附本院卷可證。是依上述訴願法第14條第
      1項規定，本件訴願期間應自97年1月22日起算，並因原告
      住居受理訴願機關所在地屏東縣，而無在途期間，是其提
      起訴願之30日不變期間，至同年2月20日（星期三）即已
      屆滿，原告遲至同年月25日始向被告提出訴願書，顯已逾
      上開提起訴願之法定不變期間。再依上述訴願法第16條規
      定，可知在途期間係為當事人本人之利益所設，應以當事
      人本人為判斷之標準。而臺中市○○區○○路2段128號16
      樓B3係原告於行政程序所委任代理人劉永權之送達地，並
      非原告之住居所，已如上述，且本件原處分係因向原告於
      行政程序代理人送達，而生合法送達之效力，故原告以原
      處分係向臺中市通訊處為送達，原告提起訴願，亦以臺中
      市為通訊處，主張其提起訴願之訴願期間，應扣除臺中市
      與訴願處所間之在途期間云云，並無可採。揆諸首開說明
      ，原告提起之訴願因已逾不變期間而不合法，是原告未經
      合法訴願程序，復提起本件課予義務訴訟，其起訴即不備
      其他要件而不合法。
（三）又按「行政處分已執行完畢，行政法院為撤銷行政處分判
      決時，經原告聲請，並認為適當者，得於判決中命行政機
      關為回復原狀之必要處置。」為行政訴訟法第196條所明
      定。原告提起本件訴訟，另聲明被告「應自拍定人代為繳
      納稅款之日起算，至填發收入退還書或國庫支票日止，按
      更正稅額，依代為繳納稅款之日郵政儲金匯業局之一年期
      定期存款利率按日加計利息，一併退還法院」部分，性質
      上核屬依行政訴訟法第196條所併為之聲請。本件原告提
      起之課予義務訴訟部分既不合法，則其依行政訴訟法第19
      6條所併為之上述聲請，自亦不合法而應併予駁回。
四、綜上所述，本件訴願為不受理決定，並無不合，原告復提起
    課予義務訴訟，訴請撤銷訴願決定及原處分，並請求被告依
    本判決意見就訴外人譚有明所有系爭土地作成依土地稅法第
    39條之2第4項規定課徵土地增值稅之行政處分，即屬起訴不
    備其他要件；而原告併為被告應自拍定人代為繳納稅款之日
    起算，至填發收入退還書或國庫支票日止，按更正稅額，依
    代為繳納稅款之日郵政儲金匯業局之一年期定期存款利率按
    日加計利息，一併退還法院之請求，亦屬不合法，均應予駁
    回。又原告之訴既因不合法而遭駁回，故原告實體之爭執，
    本院自無再予審究之必要，併此敘明。
五、依行政訴訟法第107條第1項第10款、第104條、民事訴訟法
    第95條、第78條，裁定如主文。
中    華    民    國    97    年    10    月    27    日
            高雄高等行政法院第四庭
                        審判長法官  楊  惠  欽
                              法官  林  勇  奮
                              法官  蘇  秋  津
以上正本係照原本作成。
如不服本裁定，應於裁定送達後10日內以書狀敘明理由，經本院
向最高行政法院提出抗告（須按對造人數附具繕本）。
中    華    民    國    97    年    10    月    27    日
                            書記官  陳  嬿  如


司法院資訊處製作；財團法人民間司法改革基金會備份。
